【裁判字號】    95,易,980
【裁判日期】    950831
【裁判案由】    詐欺
【裁判全文】
臺灣臺北地方法院刑事判決               95年度易字第980號
公  訴  人  臺灣臺北地方法院檢察署檢察官
被      告  丙○○
                    (現另案於臺灣臺北監獄臺北分監執行中)
上列被告因詐欺案件，經檢察官提起公訴（95年度偵緝字第273
號）及移送本院併案審理（95年度偵緝字第583號），本院判決
如下：
    主    文
丙○○幫助連續意圖為自己不法之所有，以詐術使人將本人之物
交付，處有期徒刑肆月，如易科罰金，以銀元佰元即新臺幣玖
佰元折算壹日。
    事    實
一、丙○○於民國九十四年二月間，因缺錢花用，見報載小廣告
    後，隨即循小廣告上之電話與姓名、年籍均不詳，自稱陳先
    生之成年男子取得聯繫後，在得預見將其金融機構開立帳戶
    之存摺、提款卡及密碼條售予不相識之人使用，其帳戶有遭
    人利用作為詐騙工具可能之情形下，仍基於幫助意圖為自己
    不法所有之犯意，將其先後於(1)九十四年二月十六日至臺北
    縣板橋市○○路○段四二八號之誠泰商業銀行（現已改名為
    新光銀行）江子翠分行所開立，帳號0000000000
    000號帳戶；(2)九十四年二月十七日至臺北市○○○路○
    段五０號國泰世華商業銀行大同分行所開立，帳號0000
    00000000號帳戶；(3)九十四年二月二十一日至臺北
    縣板橋市○○路○段九號之彰化銀行江子翠分行所開立，帳
    號00000000000000號帳戶之存摺、提款卡及
    密碼條，在臺北市○○區○○路附近，以每個帳戶新臺幣（
    下同）一千五百之代價，持交姓名、年籍均不詳，自稱陳先
    生及綽號「阿龍」之成年男子收受使用。俟該姓名、年籍均
    不詳，自稱陳先生及綽號「阿龍」之成年男子所屬之犯罪集
    團取得丙○○所交付之上開誠泰商業銀行江子翠分行、國泰
    世華銀行大同分行、彰化銀行江子翠分行帳戶存摺、提款卡
    及密碼條後，即基於詐欺之概括犯意，先後於如附表所示之
    詐騙時間，以如附表所示之詐騙方式，向如附表所示之被害
    人詐騙現款。嗣經如附表所示之被害人報警處理後，經警循
    線查獲丙○○。
二、案經甲○○報由臺中市警察局第三分局報請臺灣臺中地方法
    院檢察署檢察官偵查後，簽請臺灣高等法院檢察署命令准予
    移轉臺灣板橋地方法院檢察署檢察官偵查後，復簽請臺灣高
    等法院檢察署命令准予移轉臺灣臺北地方法院檢察署檢察官
    偵查起訴；丁○○報由臺北縣政府警察局新店分局報請臺灣
    臺北地方法院檢察署檢察官偵查；以及乙○○訴由臺北縣政
    府警察局樹林分局報請臺灣板橋地方法院檢察署檢察官偵查
    後，簽請臺灣高等法院檢察署命令准予移轉臺灣臺北地方法
    院檢察署檢察官偵查後移送本院併案審理。
    理    由
一、訊據被告丙○○對於其有於上開時、地將其至誠泰商業銀行
    江子翠分行、國泰世華商業銀行大同分行、彰化銀行江子翠
    分行所開立之上開帳戶存摺、提款卡及密碼條，持交姓名、
    年籍均不詳，自稱陳先生及綽號「阿龍」之成年男子收受使
    用之事實，然矢口否認涉有上開犯行，辯稱：並未出售或出
    租帳戶，其係循報載廣告撥打電話向該自稱陳先生之成年男
    子借款六千元時，經該自稱陳先生之成年男子要求，提出上
    開帳戶存摺、提款卡及密碼條作為擔保，嗣其領薪後欲清償
    該筆六千元債務，取回帳戶資料時，已無法聯絡該名自稱陳
    先生之成年男子云云。然查：
  (一)被告係於九十四年二月間，循報載小廣告電話與姓名、年籍
    均不詳，自稱陳先生之成年男子取得聯繫後，經該自稱陳先
    生之成年男子指示，先後至誠泰商業銀行江子翠分行、國泰
    世華銀行大同分行、彰化銀行江子翠分行開立上開帳戶，並
    在上開時、地將上開三個帳戶之存摺、提款卡及密碼條持交
    該自稱陳先生及綽號「阿龍」之成年男子收受使用，每個帳
    戶一千五百元之事實，業經被告於偵查中及本院審理時坦認
    不諱，而被告該時所取得之現款，既係依其所提供之帳戶數
    目，以每個帳戶一千五百元計算，則其所取得之現款，顯係
    其提供帳戶存摺、提款卡及密碼條供該自稱陳先生及綽號「
    阿龍」之成年男子使用之代價，非如被告所辯之借款，且若
    被告該時係欲向該自稱陳先生及綽號「阿龍」之成年男子借
    款六千元周轉使用，則該自稱陳先生及綽號「阿龍」之成年
    男子，未與被告約定借款利息及期限等事項，反而要求被告
    提出帳戶存摺、提款卡及密碼條等資料，亦顯與常情有違，
    況依被告於本院審理時所供，其該時持交該自稱陳先生及綽
    號「阿龍」之成年男子之上開三個帳戶中，帳戶餘額均僅為
    一百餘元，則上開三個除作為轉帳、存轉、代繳等金融用途
    之外，別無其他財產價值之帳戶資料，又豈有擔保之作用，
    再者，如被告該時急需六千元現款花用，以該借款金額非鉅
    ，向親朋好友周轉亦非難事，亦無大費周章開立帳戶持交不
    相熟識之第三人使用之理。是以，被告此部分之所辯，要係
    事後卸責之詞，不足採信，其確有於上開時、地以每個帳戶
    一千五百元之代價，提供上開帳戶存摺、提款卡及密碼條等
    資料予該自稱陳先生及綽號「阿龍」之成年男子使用之事實
    ，洵堪認定。
  (二)被告持交該自稱陳先生及綽號「阿龍」之成年男子使用之上
    開誠泰商業銀行江子翠分行、國泰世華商業銀行大同分行、
    彰化銀行江子翠分行帳戶，嗣後遭詐騙集團先後於如附表所
    示之詐騙時間，以如附表所示之詐騙方式，向如附表所示之
    被害人詐騙現款等節，分別經證人亦即如附表所示之被害人
    於警詢證述綦詳（臺中市警察局第三分局刑事偵查卷宗第一
    頁、第二頁；臺灣臺北地方法院檢察署九十四年度偵字第一
    ０四六三號卷第四頁、第五頁；臺灣板橋地方法院九十四年
    度偵字第一三八六三號卷第四三頁），並有國泰世華商業銀
    行大同分行九十五年四月十日國世大同字第一三九號函暨函
    覆之交易明細資料、九十四年十月四日國世大同字第九二號
    函暨函覆存摺存款交易查詢資料、誠泰商業銀行江子翠分行
    九十四年十月二十日誠泰銀江子翠字第九四０三四號函暨函
    覆之開戶資料、九十四年三月二十三日誠泰銀江子翠字第九
    四０一一號函暨函覆之交易明細資料、中華郵政公司自動櫃
    員機交易明細表、彰化銀行江子翠分行九十四年五月十八日
    彰江翠字第０八六四號函暨函覆之開戶及交易明細資料各一
    份在卷可稽（臺灣臺北地方法院檢察署九十四年度偵緝字第
    四六八號卷第一八頁、第一九頁；九十四年核退偵字第二五
    頁至第三二頁；臺中市警察局第三分局刑事偵查卷宗第七頁
    至第一一頁；臺灣板橋地方法院九十四年度偵字第一三八六
    三號卷第一二頁至第一五頁），是被告持交該自稱陳先生及
    綽號「阿龍」之成年男子使用之上開三個帳戶，嗣後確遭他
    人作為詐騙轉帳匯款之人頭帳戶使用等事實，亦堪認定。
  (三)按一般國人向金融機構開設帳戶，並無任何法令限制，若係
    用於正當用途者，當可光明正大自行申請使用，而帳戶係為
    存提款及轉帳匯款之用，倘刻意收集他人帳戶使用者，依一
    般常識極易判斷係為藉此躲避遭人循線追查之目的而為，自
    可產生與不法犯罪目的相關之合理懷疑。而見諸各大平面及
    電子媒體報導，或以中獎、退稅、家人遭擄、信用卡款對帳
    或提款卡密碼外洩，疑似遭人盜領存款等事由，利用人頭帳
    戶作為轉帳帳戶，謊騙被害人至金融機構櫃檯電匯，抑或持
    提款卡至自動櫃員機依其指示操作，使被害人在不知情之狀
    況下依指示操作匯出款項後，隨即將之提領一空之詐騙手法
    ，層出不窮，以被告係一智慮成熟並具相當社會經驗之成年
    人而言，對此一犯罪型態，自難諉為不知。況帳戶存摺、印
    章、提款卡及密碼條，均係關乎個人金融信用及隱私之重要
    物件之一，縱親如父母子女或夫妻，衡常若非出於特殊事由
    或目的，即無任意將之交由他方保管或使用，遑論係為獲取
    相當對價而將之出租或售予不相熟識之第三人使用。準此，
    被告在與該自稱陳先生及綽號「阿龍」之成年男子素不相識
    之情形下，出於獲取每個帳戶一千五百元代價之目的，將上
    開三個帳戶存摺、印章、提款卡及密碼條持交該自稱陳先生
    及綽號「阿龍」之成年男子使用時，其對於該等帳戶可能遭
    人用以上開手段連續詐騙他人轉帳匯款之人頭帳戶使用，當
    無不能預見之可能。是以，被告辯稱其不知該名自稱陳先生
    及綽號「阿龍」之成年男子係欲利用其所交付如附表所示帳
    戶詐騙他人云云，亦係事後卸責之詞，殊難採信。被告在此
    預見及認知下，仍將其如附表所示帳戶存摺、印章、提款卡
    及密碼條持交該自稱陳先生及綽號「阿龍」之成年男子使用
    ，容任詐欺取財結果之發生，其主觀上顯有幫助他人遂行詐
    欺取財之不確定故意甚明。從而，被告上開幫助詐欺取財犯
    行，洵堪認定，本件事證明確，應予依法論處。
二、按行為後法律有變更者，適用行為時之法律。但行為後之法
    律有利於行為人者，適用最有利於行為人之法律，刑法第二
    條第一項定有明文。而本次刑法修正之比較新舊法，應就罪
    刑有關之共犯、未遂犯、想像競合犯、牽連犯、連續犯、結
    合犯，以及累犯加重、自首減輕暨其他法定加減原因（如身
    分加減）與加減例等一切情形，綜其全部罪刑之結果而為比
    較（最高法院九十五年五月二十三日九十五年度第八次刑庭
    會議決議參照）。茲查：刑法第三百三十九條第一項之詐欺
    取財罪，法定刑為五年以下有期徒刑、拘役或科或併科一千
    元以下罰金，其中罰金刑部分，依修正後刑法施行法增訂第
    一條之一規定：「中華民國九十四年一月七日刑法修正施行
    後，刑法分則編所定罰金之貨幣單位為新臺幣。九十四年一
    月七日刑法修正時，刑法分則編未修正之條文定有罰金者，
    自九十四年一月七日刑法修正施行後，就其所定數額提高為
    三十倍。但七十二年六月二十六日至九十四年一月七日新增
    或修正之條文，就其所定數額提高為三倍」；另刑法第三十
    三條第五款修正為：「主刑之種類如下：五、罰金：新臺幣
    一千元以上，以百元計算之。」，而刑法第三百三十九條第
    一項非自七十二年六月二十六日至九十四年一月七日新增或
    修正之條文，於九十五年七月一日即九十四年一月七日刑法
    修正施行後，固應依刑法施行法第一之一條規定，改以新臺
    幣計算罰金數額，且提高罰金數額至三十倍，所得科處之罰
    金刑最高為新臺幣三萬元、最低為新臺幣一千元。然依被告
    行為時之刑罰法律，即罰金罰鍰提高標準條例第一條前段規
    定之提高倍數十倍及刑法第三十三條第五款規定之罰金最低
    額一元計算，該罪之罰金刑最高為銀元一萬元，最低額為銀
    元一元，經依現行法規所定貨幣單位折算新臺幣條例予以折
    算後，最高額雖與新法同為新臺幣三萬元，然最低額僅為新
    臺幣三元。是以，比較上述修正前、後之刑罰法律，以被告
    行為時之舊法對其較為有利，應適用修正前刑法第三百三十
    九條第一項之詐欺取財罪予以論處。又被告所為無論依修正
    前或修正後刑法第三十條規定，均成立幫助犯，修正前刑法
    第三十條規定對被告並無不利，依法律整體適用之原則，應
    依修正前刑法第三十條之幫助犯論處。再修正前刑法第四十
    一條第一項前段規定：「犯最重本刑為五年以下有期徒刑以
    下之刑之罪，而受六個月以下有期徒刑或拘役之宣告，因身
    體、教育、職業、家庭之關係或其他正當事由，執行顯有困
    難者，得以一元以上三元以下折算一日，易科罰金。」，該
    時易科罰金之折算標準，依修正前罰金罰鍰提高標準條例第
    二條前段（現已刪除）之規定，係就其原定數額提高為一百
    倍折算一日，亦即被告行為時之易科罰金折算標準，應以銀
    元三百元折算一日，經折算為新臺幣後，應以新臺幣九百元
    折算為一日。惟九十五年七月一日修正公布施行之刑法第四
    十一條第一項前段則規定：「犯最重本刑為五年以下有期徒
    刑以下之刑之罪，而受六個月以下有期徒刑或拘役之宣告者
    ，得以新臺幣一千元、二千元或三千元折算一日，易科罰金
    。」，比較修正前後之易科罰金折算標準，以九十五年七月
    一日修正公布施行前之規定，較有利於受刑人，自應依刑法
    第二條第一項前段，適用修正前刑法第四十一條第一項前段
    規定，定其折算標準。
三、核被告所為，係幫助連續犯修正前刑法第三百三十九條第一
    項之詐欺取財罪。其幫助他人犯罪，為從犯，應依刑法第三
    十條第二項之規定，按正犯之刑減輕之。其於上開時、地提
    供其上開誠泰商業銀行江子翠分行帳戶存摺、提款卡及密碼
    條之行為，雖未經檢察官提起公訴，然因被告係以一幫助行
    為同時交付誠泰商業銀行江子翠分行及國泰世華商業銀行大
    同分行、彰化銀行江子翠分行帳戶存摺、提款卡及密碼條，
    其此部分交付誠泰商業銀行江子翠分行之行為，與上開交付
    國泰世華銀行大同分行、彰化銀行江子翠分行帳戶存摺、提
    款卡及密碼條之幫助詐欺取財之犯行間，具有實質上一行為
    關係，仍為起訴效力之所及，本院自得予以審理。爰審酌被
    告犯罪之動機、目的、手段，僅因該時缺錢花用，始提供上
    開三個帳戶存摺、提款卡及密碼條供他人使用，藉此獲取現
    款，致如附表所示之被害人分別遭詐騙如附表所示之金額、
    危害社會經濟秩序、惟念其非實際遂行詐欺犯行之人、事後
    雖矢口否認犯行，然坦承部分事實之態度度等一切情狀，量
    處如主文所示之刑，並依修正前刑法第四十一條第一項前段
    規定，諭知易科罰金之折算標準。
四、本件公訴意旨另以：被告係基於幫助詐欺之犯意，除於九十
    四年二月下旬某日提供上開誠泰商業銀行江子翠分行及國泰
    世華商業銀行大同分行帳戶存摺、提款卡及密碼條予該姓名
    、年籍均不詳，自稱陳先生及綽號「阿龍」之成年男子使用
    外，同時並有提供其原已在中華郵政股份有限公司所開立，
    局號0000000號，帳號0000000號帳戶存摺、
    提款卡及密碼條予該自稱陳先生及綽號「阿龍」之成年男子
    使用，幫助使該自稱陳先生及綽號「阿龍」之成年男子所屬
    之詐騙集團得以詐騙不特定人，就此亦涉犯幫助犯刑法第三
    百三十九條第一項之詐欺取財罪嫌云云。
  (一)然按犯罪事實應依證據認定之，無證據不得認定其犯罪事實
    ；不能證明被告犯罪者，應諭知無罪之判決，刑事訴訟法第
    一百五十四條第二項、第三百零一條第一項分別定有明文。
    又刑法第三十條之幫助犯，因幫助正犯而成立，苟無正犯之
    存在，即無從成立從犯。
  (二)第查：被告丙○○於上開時、地，除提供上開誠泰商業銀行
    江子翠分行、國泰世華商業銀行大同分行及彰化商業銀行江
    子翠分行之帳戶存摺、提款卡及密碼條外，並有同時提供其
    上開中華郵政股份有限公司之帳戶存摺、提款卡及密碼條予
    該自稱陳先生及綽號「阿龍」之成年男子使用之事實，固據
    被告於偵查中及本院審理時坦認在卷，並有中華郵政股份有
    限公司九十五年四月十二日儲字第０九五０七０九二五０號
    函暨函覆之開戶及交易明細資料各一份在卷可徵，，而被告
    提供其上開中華郵政股份有限公司帳戶存摺、提款卡及密碼
    條予該自稱陳先生及綽號「阿龍」之成年男子使用之目的，
    雖亦係出於幫助該自稱陳先生及綽號「阿龍」之成年男子所
    屬之詐騙集團對外詐財之不確定故意而為。然自稱陳先生及
    綽號「阿龍」之成年男子所屬之詐騙集團，依照卷證資料所
    示，僅有利用被告上開誠泰商業銀行江子翠分行、國泰世華
    商業銀行大同分行及彰化商業銀行江子翠分行之帳戶對外詐
    財，致如附表所示之被害人轉帳匯款至如附表所示帳戶中，
    已如前述，至被告所提供之上開中華郵政股份有限公司帳戶
    ，實際上則無遭用作詐騙之人頭帳戶使用之證據，是被告提
    供中華郵政股份有限公司帳戶存摺、提款卡及密碼條予該自
    稱陳先生及綽號「阿龍」之成年男子使用之行為，實際上因
    無詐欺取財之正犯存在，自不成立幫助犯詐欺取財罪之可言
    。此外，復查無其他積極證據足證被告就此部分涉有檢察官
    所指之幫助詐欺取財犯行，此部分自屬不能證明被告犯罪，
    揆諸前揭規定與判例意旨，原應依法為無罪判決之諭知，惟
    因被告係同時提供上開誠泰商業銀行江子翠分行、國泰世華
    商業銀行大同分行及彰化商業銀行江子翠分行帳戶存摺、提
    款卡及密碼條以及中華郵政股份有限公司帳戶之存摺、提款
    卡及密碼條，其此部分提供中華郵政股份有限公司帳戶存摺
    、提款卡及密碼條之行為，與上開業經本院論罪科刑之提供
    上開誠泰商業銀行江子翠分行、國泰世華商業銀行大同分行
    及彰化商業銀行江子翠分行帳戶存摺、提款卡及密碼條之幫
    助詐欺取財之犯行間，具有實質上一行為關係，本院爰不另
    為無罪判決之諭知，附此敘明。
據上論斷，應依刑事訴訟法第二百九十九條第一項前段，刑法第
二條第一項前段、修正前刑法第三十條、第三百三十九條第一項
、第四十一條第一項前段，罰金罰鍰提高標準條例第一條前段、
修正前罰金罰鍰提高標準條例第二條，現行法規所定貨幣單位折
算新臺幣條例第二條，判決如主文。
本案經檢察官郭昭吟到庭執行職務。
中    華    民    國    95    年    8     月    31    日
                        臺灣臺北地方法院刑事第十五庭
                            審判長法  官   周祖民
                                  法  官   邱蓮華
                                  法  官   吳麗英
上正本證明與原本無異。
如不服本判決，應於判決送達後10日內向本院提出上訴狀（應抄
附繕本）。告訴人或被害人如對於本判決不服者，應具備理由請
求檢察官上訴，其上訴期間之計算係以檢察官收受判決正本之日
期為準。
                                  書記官   田華仁
中    華    民    國    95    年    8     月    31    日
附錄本案論罪科刑法條：
中華民國刑法第三百三十九條：
意圖為自己或第三人不法之所有，以詐術使人將本人或第三人之
物交付者，處五年以下有期徒刑、拘役或科或併科一千元以下罰
金。
以前項方法得財產上不法之  益或使第三人得之者，亦同。
前二項之未遂犯罰之。
【附表】
┌─┬──────┬────┬──────────────┬─────────┐
│編│詐 騙  時 間│被 害 人│詐       騙       方      式│轉帳匯款時間、金額│
│號│            │        │                            │及轉入帳戶        │
├─┼──────┼────┼──────────────┼─────────┤
│  │            │        │姓名、年籍均不詳之成年人在雅│(1)九十四年三月四日│
│  │            │        │虎奇摩拍賣網站（http://tw.  │  下午四時四十六分│
│  │            │        │bid.yahoo. com）上，冒充賣家│  許。            │
│  │            │        │以帳號wree qew@yahoo.com.tw │                  │
│  │九十四年三月│        │寄發電子郵件向被害人甲○○謊│(2)轉帳匯款新臺幣（│
│一│四日下午某時│甲○○  │稱業以標得電腦一組，要求被害│  下同）三千六百元│
│  │許          │        │人甲○○立即轉帳匯款之詐術，│  。              │
│  │            │        │使被害人甲○○陷於錯誤，誤信│                  │
│  │            │        │為真，旋至臺中市○○路郵局轉│(3)轉至被告之誠泰銀│
│  │            │        │帳匯款。嗣於被害人甲○○完成│  行江子翠分行上開│
│  │            │        │匯款後翌日接獲真正賣家要求匯│  帳戶中。        │
│  │            │        │款之電子郵件後，始知受騙。  │                  │
├─┼──────┼────┼──────────────┼─────────┤
│  │            │        │姓名、年籍均不詳之成年人以在│(1)九十四年三月七日│
│  │            │        │雅虎奇摩拍賣網站（http://tw.│  下午一時三十分許│
│  │九十四年三月│        │bid.yahoo. com）上，佯裝賣家│  。              │
│二│五日晚上九時│        │拍賣PANASONIC X400行動電話一│                  │
│  │五十一分許  │丁○○  │支之詐術，使被害人丁○○陷於│(2)轉帳匯款五千九百│
│  │            │        │錯誤，誤信為真，以五千九百元│  元。            │
│  │            │        │得標後，依指示在臺北縣新店市│                  │
│  │            │        │大坪林郵局轉帳匯款。嗣因被害│(3)轉至被告之國泰世│
│  │            │        │人丁○○完成匯款後，遲遲未收│  華銀行大同分行上│
│  │            │        │受拍得之行動電話一支，始知受│  開帳戶中。      │
│  │            │        │騙。                        │                  │
├─┼──────┼────┼──────────────┼─────────┤
│  │            │        │姓名、年籍均不詳之成年男子以│(1)九十四年三月七日│
│  │            │        │電話撥至嘉義市東區仁義國宅二│  下午二時三十分許│
│  │            │        │九號五樓被害人乙○○住處內，│  。              │
│  │九十四年三月│        │向被害人乙○○謊稱其女業遭渠│                  │
│三│七日下午二時│乙○○  │等綁架，要求被害人乙○○轉帳│(2)轉帳匯款十萬元及│
│  │許          │        │匯款之詐術，使被害人乙○○陷│  九萬元二筆，共計│
│  │            │        │於錯誤，誤以為真，旋至嘉義市│  十九萬元。      │
│  │            │        │西區○○路三０六號臺灣銀行轉│                  │
│  │            │        │帳匯款。嗣因被害人乙○○在完│(3)轉至被告之彰化銀│
│  │            │        │成匯款後詢問其女有無遭綁，始│  行江子翠分行上開│
│  │            │        │知受騙。                    │  帳戶中。        │
└─┴──────┴────┴──────────────┴─────────┘


司法院資訊處製作；財團法人民間司法改革基金會備份。
